【裁判字號】    90,再更,1
【裁判日期】    900831
【裁判案由】    聲請再審
【裁判全文】
臺灣彰化地方法院民事裁定  九十年度再更字第一號
    再      審
    聲  請  人  乙○○
                甲○○
    送達代收人  張麗雪
    相  對  人  黃玉葉
右當事人間聲請再審事件，再審聲請人對於本院民國八十六年十二月九日確定支付命
令（八十六年促字第一六四九七號）聲請再審，本院裁定如左：
    主      文
原確定支付命令廢棄。
聲請再審費用由再審相對人負擔。
    理      由
一、按民事訴訟法第五百零七條規定：「裁定已經確定，而有第四百九十六條第一項
    或第四百九十七條之情形者，得準用本編之規定，聲請再審。」，又「支付命令
    屬於裁定性質，被上訴人如認支付命令確定前曾經訴訟上和解而有再審原因，得
    依民事訴訟法第五百零七條準用同法第四百九十六條第一項第十二款規定聲請再
    審。」，最高法院六十八年度台上字第二六八四號判例亦著有明文。是以確定之
    支付命令如有第四百九十六條第一項所列各款之情形時，自得準用再審之規定聲
    請再審，合先敘明。
二、再審聲請人主張：系爭支付命令之債權人為再審相對人，債務人為陳主祥，陳主
    祥於民國八十八年十一月二十九日死亡，其配偶及第一順位繼承皆拋棄繼承，再
    審原告為陳主祥之兄，因前順位繼承人拋棄繼承而為陳主祥之繼承人。鈞院於八
    十六年十二月九日核發支付命令，惟陳主祥於八十六年九月間已因中風導致神智
    不清，後惡化成類似植物人，無自主意識，陷於精神喪失之狀態而無法處理自己
    之事務，顯難獨立以法律行為負擔義務，已無訴訟能力，應由法定代理人代為意
    思表示及代受意思表示，因此前開支付命令債務人僅記載陳主祥，未有合法之法
    定代理人，顯非合法，有民事訴訟法第四百九十六條第一項第五款當事人於訴訟
    未經合法代理者之再審理由存在。再審聲請人原不知有系爭支付命令存在，迄至
    再審相對人於八十九年十月五日以該支付命令為執行名義，對再審原告之財產聲
    請強制執行，再審聲請人始知悉該再審理由之存在，故渠等聲請再審，並未逾聲
    請再審之法定期間等語。而再審相對人則未提出書狀作何聲明或陳述。
三、經查：再審聲請人主張：系爭支付命令債務人為陳主祥，陳主祥於八十八年十一
    月二十九日死亡，其配偶及第一順位繼承皆拋棄繼承，再審原告為陳主祥之兄而
    為陳主祥之繼承人等語，經本院調閱八十九年度繼字第十九號卷宗核屬相符，堪
    信為真實，故再審聲請人本於繼承人之地位聲請再審，程序上並無違誤，核先敘
    明。
四、再查：再審相對人以系爭支付命令為執行名義，向台灣嘉義地方法院聲請強制執
    行，經受理為八十九年執字第四七一五號案，已於八十九年十月五日將原告所有
    嘉義縣新港鄉○○段第一三六之四地號，面積一三七二平方公尺，權利範圍四十
    分之六之土地查封，該支付命令之債務人原為再審聲請人之被繼承人陳主祥等事
    實，業據再審聲請人提出系爭支付命令、強制執行查封筆錄及查封公告等影本各
    一件為證，並經調閱本院八十六年促字第一六四九七號卷宗核屬相符，故再審聲
    請人主張渠等於八十九年十月五日始知悉該再審理由之存在，未逾聲請再審之法
    定期間等語，自堪信為真實。
五、按無行為能力人之意思表示，無效；雖非無行為能力人，而其意思表示，係在無
    意識或精神錯亂中所為者亦同，民法第七十五條定有明文；次按能獨立以法律行
    為負義務者，有訴訟能力。對於無訴訟能力人為送達者，應向其法定代理人為之
    。又支付命令送達於債務人後，法院應速通知債權人。發支付命令後，三個月內
    不能送達於債務人者，其命令失其效力，民事訴訟法第四十五條、第一百二十七
    條第一項、第五百十五條第二項分別定有明文。再審聲請人又主張：陳主祥自八
    十六年十二月二十四日支付命令送達時迄至八十八年十一月二十九日死亡，精神
    意識持續在植物人之狀態，而系爭支付命令係於八十六年十二月二十四日「送達
    」陳主祥，送達證書上雖蓋有「陳主祥」之印章，然當時陳主祥已昏迷而無行為
    能力及訴訟能力之事實，有送達證書附於本院八十六年度促字第一六四九七號卷
    、陳主祥於八十六年十一月二十七日至八十七年一月五日在彰基醫院病歷資料、
    九十年三月二十二日彰基醫院函可稽，陳主祥於八十六年十二月二十四日系爭支
    付命令送達時，迄至八十八年十一月二十九日死亡時，既係已呈植物人狀態而無
    無意識自主之能力，則揆諸前揭法文，堪認陳主祥已為無訴訟能力人，亦未經禁
    治產宣告，則系爭支付命令對於陳主祥之送達，已非合法，此一未經合法送達之
    支付命令，其核發後已超過三個月仍未能合法送達，系爭支付命令即失其效力。
    綜上所述，原支付命令未對陳主祥之代理人送達，即難謂為適法，從而，再審聲
    請人指摘原確定支付不當，求予廢棄，為有理由，自應由本院予以廢棄如主文所
    示。
據上論結，本件聲請再審有理由，依民事訴訟法第五百零七條、第九十五條、第七十
八條，裁定如主文。
中      華      民      國    九十      年      八      月    三十一    日
                                    臺灣彰化地方法院民事第三庭
~B法      官  陳弘仁
右為正本係照原本作成
如對本裁定抗告須於裁定送達後十日內向本院提出抗告狀
~B法院書記官  卓俊杰
中      華      民      國    九十      年      九      月      三      日


司法院資訊處製作；財團法人民間司法改革基金會備份。
